【裁判字號】    96,易,3541
【裁判日期】    980630
【裁判案由】    詐欺
【裁判全文】
臺灣板橋地方法院刑事判決              96年度易字第3541號
公  訴  人  臺灣板橋地方法院檢察署檢察官
被      告  甲○○
選任辯護人  林詮勝律師
            王雅婷律師
上列被告因詐欺案件，經檢察官提起公訴（96年度偵字第21753
號），本院判決如下：
    主  文
甲○○共同意圖為自己不法之所有，以詐術使人將第三人之物交
付，未遂，處有期徒刑貳年陸月。
    事  實
一、甲○○及己○○、楊秀琴（己○○及楊秀琴2 人業經臺灣高
    等法院各判處有期徒刑2 年6 月確定）、癸○○、壬○○、
    乙○○（癸○○、壬○○及乙○○3 人業經臺灣高等法院各
    判處有期徒刑1 年，均減為有期徒刑6 月確定）等人共同基
    於意圖為自己不法所有之犯意聯絡及行為分擔，於民國（下
    同）91年間，渠等明知財政部並無命臺灣銀行提供較高存款
    利率以吸收民間游資之專案計劃，竟先推由乙○○、丙○○
    （經本院另案通緝中）於同年6 月間，藉由基隆漁業電臺記
    者之不知情之丁○○介紹，認識不知情之臺灣省漁會（下稱
    省漁會）理事張保吉，再由張保吉安排認識省漁會總幹事辛○○，對辛○○誑稱臺灣銀行有優惠存款，利率高於其他銀
    行，若將省漁會保管之各項基金解約，轉存臺灣銀行（下稱
    臺銀），臺銀可提供2.6%之優惠存款利率，另將給予0.5%之
    佣金，游說辛○○將省漁會保管之各項基金解約，轉存臺灣
    銀行，並承諾財政部會出具公文以為證明，使辛○○陷於錯
    誤，同意辦理轉存，出示臺灣區漁民海難救助基金定期存款
    明細表、臺灣區漁船海難救助基金定期存款明細表，並將臺
    灣區漁民海難救助金新臺幣（下同）300,000,000 元、輔導
    推廣業務費100,000,000 元，合計400,000,000 元之存款予
    以解約，轉購如附表所示3 紙臺灣銀行支票。丙○○乃將前
    開存款證明及支票影本等資料，經癸○○轉交壬○○再轉交
    己○○，並由楊秀琴轉交甲○○。甲○○等確認省漁會有資
    金轉存後，繼於同年7 月15日，繼由甲○○、丙○○、乙○○、壬○○、癸○○陪同己○○及楊秀琴到省漁會辛○○辦
    公室與總幹事辛○○及財務組長戊○○等商討上開有關400,
    000,000 元資金轉存臺銀之事宜，為證明財政部確有此以較
    高利率吸收民間游資之計劃，推由楊秀琴冒充財政部金融改
    革小組成員，專責財政部調集民間資金，並以事涉專業機密
    及參與專案成功後利益分享之意旨，復出具利益分配表及保
    密切結書，再度允諾予辛○○指定人及省漁會利益，以資取
    信，辛○○即表示願將已解約之400,000,000 元資金購買之
    臺銀支票，以便轉存，惟表明須見到財政部公文始能進行轉
    存手續，嗣辛○○因久候前揭公文無著，向癸○○、乙○○
    等追問，甲○○乃透過不知情之許再龍，由許再龍再透過劉
    麗芳介紹曾於銀行任職之不知情庚○○於同年7 月15日至8
    月初間先後於臺北希爾頓飯店、三重市及臺灣銀行附近等地
    出面說明存款作業，圖說服辛○○盡快辦理轉存手續；惟辛○○、戊○○堅持須收到財政部核准之公文後始可辦理，但
    因甲○○、己○○、楊秀琴一直無法提出財政部之公文，乃
    推由己○○提議以辛○○名義先存入存款，或以臺灣銀行商
    業本票方式進行「私進公出」之轉存，即省漁會購買以臺灣
    銀行抬頭之臺灣銀行支票，以辛○○名義存入臺灣銀行之省
    漁會帳戶方式辦理轉存，圖謀從中取得上開臺灣銀行支票，
    惟辛○○及時任省漁會財務組長之戊○○所反對，而作罷，
    致未能得逞而未遂。
二、案經臺灣高等法院檢察署檢察長函送臺灣板橋地方法院檢察
    署檢察官偵查起訴。
    理  由
一、證據能力：
 (一)按被告以外之人於審判外之言詞或書面陳述，除法律有規
     定者外，不得作為證據，刑事訴訟法第159 條第1 項定有
     明文。是被害人辛○○、案外人庚○○及共同被告己○○
     於調查局基隆市調查站之調查筆錄，依上開規定，自無證
     據能力。
 (二)又被告以外之人於審判外向法官所為之陳述，得為證據；
     再被告以外之人於偵查中向檢察官所為之陳述，除顯有不
     可信之情況者外，得為證據，刑事訴訟法第159 條之1 第
     1 項、第2 項分別定有明文，此係因上開偵查中向檢察官
     所為之陳述雖仍為審判外之陳述，但立法者衡量刑事訴訟
     法規定檢察官代表國家偵查犯罪、實施公訴，依法有訊問
     被告、證人、鑑定人之權，且實務運作時，偵查中檢察官
     向被告以外之人所取得之陳述，原則上均能遵守法律規定
     ，不致違法取供，其可信性極高，為兼顧理論與實務為由
     ，而對「被告以外之人於偵查中向檢察官所為之陳述」，
     例外規定除有顯不可信之情況者外，得為證據。本件證人
     辛○○分別於92年3 月28日及4 月14日於偵查中以證人身
     分向檢察官所為之證述均經具結（見92年度偵字第5193號
     偵查卷（一）所附上開92年3 月28日及92年4 月14日訊問
     筆錄）。再證人辛○○於本院另案審理時亦結證在卷（見
     本院94年度易字第559 號刑事卷（二）所附95年2 月9 日
     審判筆錄）。是證人辛○○於偵查及本院另案審理時既均
     經具結願負偽證罪之刑事責任後方為證述，在證據能力方
     面可認渠等所為證述之真實性可獲初步之確保。是綜上所
     述，證人辛○○於偵查中經具結後向檢察官所為之證述，
     尚難認有「顯不可信」之情況，自有證據能力。
二、訊據被告甲○○對於上開（一）財政部並沒有命臺銀提供較
    高存款利率吸收民間游資之專案計畫。（二）辛○○係省漁
    會之總幹事，且本案事涉臺灣區漁民海難救助金300,000,00
    0 元及輔導推廣業務會100,000,000 元，合計400,000, 000
    元之存款解約轉存臺銀。（三）91年7 月15日被告確與己○○、楊秀琴2 人向辛○○商討上開400,000,000 元資金轉存
    臺銀事宜。（四）被告將上開省漁會400,000,000 元資金轉
    存臺銀之事告知許再龍，並由許再龍介紹庚○○向辛○○遊
    說資金轉存臺銀手續。（五）最後上開400,000,000 元資金
    因故未能辦理轉存臺銀而未遂等事實並不爭執；惟矢口否認
    有何詐欺之犯行，並辯稱：伊係於91年7 月10日以後，始經
    由楊秀琴詢問，才獲悉本件省漁會有意轉存資金一事，而「
    臺灣區漁民海難救助基金定期存款明細表」及「臺灣區漁船
    海難救助基金定期存款明細表」，係於91年6 月30日製作，
    省漁會總幹事辛○○為證明上開明細表之真實性，並於同年
    7 月4 日簽名蓋章；有關省漁會擬欲解約轉存臺銀定存之簽
    呈，則於同年7 月10日完成簽核手續，當時被告尚未獲悉省
    漁會資金轉存之事，自無從推由乙○○、丙○○去遊說辛○○之可能；另被告於91年7 月15日下午，前往省漁會之目的
    ，在於確認己○○所詢問，可否幫助省漁會資金轉至臺銀辦
    理較高利息定存之事實，且前往省漁會時，並無推由楊秀琴
    冒充財政部金融改革小組成員，專責財政部調集民間資金之
    行為，亦無介紹楊秀琴為財政部官員之情事云云。是本件最
    主要爭執點在於：（一）被告甲○○與楊秀琴、己○○、癸○○、壬○○、丙○○及乙○○等有無意圖為自己不法所有
    之詐欺犯意。（二）被告甲○○與楊秀琴、己○○、癸○○
    、壬○○及乙○○等人是否有共同施以詐術使他人陷於錯誤
    交付財物之犯意聯絡及行為分擔。
三、本院之判斷：
 (一)財政部於90、91年間是否有辦理吸收民間游資專案；又臺
     灣銀行總行有無承辦、接受申請或諮詢辦理省漁會海難救
     助基金、輔導推廣業務費等轉存業務：
     查財政部（原業務單位金融局）於90、91年間並無辦理吸
     收民間游資專案，此有行政院金融監督管理委員會銀行局
     94年10月5 日銀局（五）字第0940027669號覆函在卷可參
     。又辛○○出示之臺灣區漁民海難救助基金定期存款明細
     表、臺灣區漁船海難救助基金定期存款明細表，亦有附卷
     之明細表得證；另臺灣銀行總行並無承辦、接受申請或諮
     詢辦理省漁會海難救助基金、輔導推廣業務費等轉存業務
     ，此亦有該行營業部94年10月12日營一存字第09400095701
     號函在卷可佐（見本院另案94年度易字第559 號刑事卷（
     一）第236 頁）。又證人辛○○及戊○○於偵查中亦一再
     證稱辦理轉存過程中，始終未看見該所謂財政部專案吸收
     游資有高利率之公文，均足證所謂財政部有以較高利率吸
     收民間游資專案，由臺灣銀行承辦云云確為虛構之事實甚
     明。
 (二)被告甲○○與楊秀琴、己○○、癸○○、壬○○、丙○○
     及乙○○等有無意圖為自己不法所有之詐欺犯意：
  1.被告雖否認有詐欺之犯行，並辯稱只是聽說省漁會有一筆40
    0,000,000 元之資金無法存入銀行，乃只是介紹一般對銀行
    存款有專業的人協助轉存期獲得仲介佣金云云。惟查；本件
    轉存案中，特定人間互有利潤分配之意，並約定保密，而簽
    具利潤分配表及保密切結書，利潤分配名義人依序記載為黃
    俊英、謝王桂燕、臺灣省漁會、馮煜吉、丁○○、林白西、
    漁會、丙○○。又保密切結書之立切結書人依序為馮煜吉、
    丁○○、乙○○、丙○○、張燕雪，有利潤分配表及保密切
    結書在卷可查。其中黃俊英為張保吉姊夫、馮煜吉為張保吉
    之友人，該2 人均為張保吉利潤分配之名義人；謝王桂燕為
    辛○○之妻，為辛○○利潤分配名義人；林白西為乙○○之
    母，為乙○○利潤分配之名義人；張燕雪為被告癸○○之替
    代名義人，此部分事實亦據共同被告乙○○、癸○○2 人於
    另案中（本院95年度易字第559 號及臺灣高等法院95年度上
    易字第2388號）供述無訛，及證人辛○○、張保吉、丁○○
    證述屬實（同上開案號）。
  2.又證人丁○○雖係受共同被告乙○○之託，而介紹張保吉與
    共同被告乙○○認識，但其二人見面時，丁○○並無介入雙
    方之談話，且丁○○並未曾與省漁會辛○○會面，與本件亦
    無其他干係等節（見本院另案95年度易字第559 號刑事卷（
    二）第84頁），被告對此亦無意見。是以，丁○○固坦承簽
    具保密切結書，且共同被告乙○○表示事成願給付紅金或佣
    金，然共同被告張巧雲並未言明確切金額。是前述利潤分配
    表上「丁○○」並非丁○○所書寫，其上所載1,000,000 元
    亦非共同被告乙○○應允給付丁○○之佣金額數，丁○○祗
    認識被告乙○○外，不認識其餘被告，彼此亦素無謀面（見
    同上本院另案卷（二）第84頁至第86頁），顯然丁○○並無
    介入本件轉存仲介。又張保吉僅係單純介紹辛○○與共同被
    告乙○○、丙○○認識，共同被告乙○○雖表示事成，可編
    列介紹費用，但彼此並未談論詳細金額，又利潤分配表上之
    黃俊英帳戶，係被告乙○○在電話中詢問張保吉後所載，惟
    張俊英、馮煜吉之姓名，張保吉並不知由何人書寫等事實，
    並據證人張保吉證述明確（見同上本院另案卷（二）第90頁
    、第92頁、第93頁），被告對此亦無意見。從而，亦可認張
    保吉對本件轉存案尚無任何著力，合先敘明。
  3.再本案被告與其餘共同被告己○○、楊秀琴、癸○○、壬○○等人雖未列名於利益分配表，惟經詳核偵查中所附之保密
    切書記載被告廖根莚為4E（指四億）銀行定存之引方代表，
    切結內容：所有參與本案人員，均切結遵守商業倫理及信守
    不逾越、不詐欺，保障委託人、受理方，引方自身安全及應
    有權利及義務，若違反切結內容，則權利視為放棄外，另需
    承擔背信之責。如本案順利完成，所有引方人員切結遵守利
    潤分配表，不得有議，若本案順利交割，則本切結書視同作
    廢。立切結書人：馮煜吉、丁○○、乙○○、丙○○、張燕
    雪。再依共同被告壬○○所立交付予共同被告癸○○之「不
    可撤銷支付憑證書」記載：「一、本人已於民國九十一年七
    月十五日經向資方引進新台幣肆億之整存入在案。二、諸貴
    行存入資金總額百分之捌點零（8%）在本人專戶內，付予本
    書第一聯持有人參仟貳百萬之現金或貴行聞見之不記名不劃
    線之即期支（本）票支付，決不食言．．．此致持有憑證人
    及臺灣銀行營業部。負責人：壬○○簽名蓋章」，並立具「
    切結保證書」附於「不可撤銷支付憑證書」。復詳閱偵查卷
    利潤分配表，金額及備註欄記載：黃俊英8,000,000 、4,00
    0,000 、2%；謝王桂燕4,000,000 、1%；臺灣省漁會2,000,
    000 、0.5%；馮煜吉1,400,000 、0.35% ；丁○○1,000,00
    0 、0.25% ；林白西1,600,000 、0.4%；漁會10,400,000、
    2.6%；丙○○3,600,000 、0.9%等合計利潤分配金額34,000
    ,000 元 ，利潤8%。本件如依被告等人所稱財政部專案吸收
    民間游資轉存臺灣銀行，僅有2. 6% 之優惠利率及0.5%之額
    外佣金，如確有其事，如轉存成功則所可獲得之利息及佣金
    合計應僅12,400,000元而已，然若依卷附之利潤分配表及共
    同被告壬○○所立之不可撤銷支付憑證書，所得分配之利潤
    及佣金即高達數千萬元，是否僅單純介紹省漁會資金轉存銀
    行，以獲取較高之利潤及區區之仲介金，實令人置疑。
  4.又本件保密切結書及利潤分配表，據證人辛○○於本院另案
    審理時證稱：「在整個接洽過程之某次，他們曾經拿出來過
    ，當時是丙○○與己○○與我接洽比較多，內容我有看過，
    但沒有詳細看．．．」（見同上案號（二）卷第70頁）、「
    利潤分配表是在交給我看之後簽名的．．．我只認識丙○○
    、謝王桂燕，其他的人我不認識．．．會有謝王桂燕的名字
    ，因為他們表示轉存成功後，在法律的合法範圍內給我酬勞
    ．．．漁會列名其上．．是因為漁會要有利潤，我們才要辦
    理轉存，至於該表漁會有兩欄，一部分是漁會的佣金，另外
    一部分是利息差額．．．利潤如何分配．．．我們無從過問
    ．．．漁會辦理轉存時，在他們所獲得的佣金中，他們會撥
    一部分給我．．．」（同上案號（二）卷第65頁）、「91年
    6 、7 月份，透過理事長張保吉之介紹認識乙○○、丙○○
    ．．．表示有專案優惠存款，利率高於其他銀行，鼓勵我們
    轉存到臺灣銀行．．．他們表示會有財政部公文發信給我們
    ．．．事後陸續有小陳（即己○○），另外有癸○○、壬○○，還有王先生（即被告甲○○），還有就在庭的楊秀琴．
    ．．在我們等公文期間，丙○○說癸○○可以做為企業與銀
    行之間的指標．．．之前都沒有人向我談到轉存的事情，．
    ．．丙○○要求我們漁會各地的存款餘額證明，並且要我們
    購買臺灣銀行支票作為即將轉存的存款．．．其他被告都是
    丙○○介紹來的．．．他們中有人表示是財政部官員及國際
    律師．．．利潤分配表是他們拿給我簽名的，我曾經打電話
    給癸○○為了催財政部的公文，她表示已經在積極辦理．．
    ．偵查卷一第38頁財政部公文是丙○○拿給我的，表示他們
    之前有轉存成功的案例」等語（見同上案號（二）卷第60頁
    至68六八頁）。證人張保吉於本院另案審理證稱：「．．．
    只有漁會利息收入會增加，但如果案件成立的話，他們會編
    列介紹費給我，但詳細金額並沒有談到．．．利潤分配表上
    黃俊英是我姐夫，馮煜吉是我朋友，他們與本件無關，當時
    乙○○告訴我會有介紹費．．．還表示可以分到利潤，要我
    報兩個帳號給他．．．我認為這都是舉手之勞．．．當時我
    都不知道分得多少利潤，馮、黃經濟都不好，匯到黃俊英、
    馮煜吉的錢，不是佣金是介紹費．．．帳號是乙○○打電話
    過來詢問，我告訴他的．．．之前都沒有看過保密切結書及
    利潤分配表．．．」等語（見同上案號（二）卷第91頁、第
    92頁）；另證人丁○○於本院另案審理時亦證稱：「從沒有
    看過利潤分配表，上面名字不是我簽的，上面所載的1,000,
    000 元也不是乙○○答應我的佣金，他有表示如果成功的話
    ，會給我佣金．．．」等情，亦如前所述（見同上案號（二
    ）卷第85頁）。是由上述證人辛○○、張保吉、丁○○之證
    言，足證列於上開證人方面之黃俊英、謝王桂燕、馮煜吉、
    台灣省漁會、漁會之利潤，證人等僅知道轉存成功後，可獲
    得介紹費、佣金或利息差額等利益，惟均不詳其金額，亦無
    從過問其利潤如何分配，足證被告等人是否藉轉存成功允諾
    予證人辛○○等之指定人及省漁會利益以資取信為詐術，亦
    啟人疑竇。再本件事實欄所載財政部專案吸收民間游資以較
    高利息轉存臺灣銀行，純屬虛構，已詳如上述，被告等人卻
    一再藉詞游說黃永吉將省漁會資金解約，圖謀詐取省漁會所
    開立之臺灣銀行支票（詳如後述），以朋分與勞務顯不相當
    之暴利，是被告等人共同意圖不法所有之詐欺犯意彰彰明甚
    。
 (三)被告甲○○與楊秀琴、己○○、癸○○、壬○○及乙○○
     等人是否有共同施以詐術使他人陷於錯誤交付財物之犯意
     聯絡及行為分擔：
  1.被告甲○○雖否認與辛○○見面時，並未介紹楊秀琴係財政
    部官員及楊秀琴亦未自稱係財政部官員云云，然共同被告楊
    秀琴至省漁會時，在場某人曾介紹其為財政部專員，又楊女
    穿著講究，足令人信其為財政部官員，其亦曾向辛○○自稱
    其為財政部金融改革小組職員等節，證人辛○○於本院另案
    審理時證述甚明（見同上案號卷（二）第65頁、第67頁、第
    69頁），此與證人戊○○所聽聞者，並無不合（見同上案號
    卷（二）第137 頁）；另證人即共同被告癸○○於原審中亦
    結證：其陪同被告壬○○至省漁會時，曾聽聞談話中有一位
    女性自稱係任職財政部之大姊等語（見同上案號卷（三）第
    7 頁），又證人庚○○於本院另案審理時，經法官以為何在
    調查中表示楊秀琴是在財政部工作等情詢問，而答稱：「是
    甲○○如此說的，但我不相信」（見同上案號卷（三）第48
    頁）。而上述自稱任職財政部之女性，茲勾稽共同被告壬○○、己○○等人之供述，即共同被告楊秀琴無誤。姑不論共
    同被告楊秀琴是否自稱其為財政部官員，其不即予否認他人
    指稱其不實之身分，顯係以消極手段，以陷辛○○於錯誤。
  2.又共同被告楊秀琴前於調查局詢問時，雖否認曾於91年7 月
    間陪同被告己○○至省漁會與辛○○會面乙節（見92年度偵
    字5193號偵查卷（一）第12頁正面），惟共同被告楊秀琴曾
    赴省漁會乙事，有共同被告癸○○、壬○○、己○○供述在
    卷，亦有監視錄影帶翻拍照片附卷可證，是共同被告楊秀琴
    其後於94年6 月30日本院另案準備程序中始坦認確曾至省漁
    會乙情（見同上本院另案卷（一）第91頁），方可信取。
  3.再本件轉存一案，仲介一方再三強調資金轉存臺銀可獲較高
    存款利率，並有財政部公文憑辦，省漁會因之將原存款解約
    ，改購前揭臺銀支票，預計轉存臺銀，然久候公文無著，始
    予放棄等事實，業經證人辛○○、戊○○指證歷歷（見同上
    本院另案卷（二）第58頁以下、第134 頁以下）。而誠如證
    人即共同被告壬○○所證：初次省漁會主談者為被告楊秀琴
    、己○○，而其曾詢問被告己○○有無公文乙事，被告己○○陳稱，若有公文亦在銀行（見同上本院另案卷（三）第13
    頁、第24頁），證人即共同被告己○○於本院另案審理時證
    稱：「壬○○透過黃富華向我詢問有無存款利息比較高的金
    融機構，我告訴壬○○沒有辦法，因為利息太高，但我可以
    問問看，我才會打電話問楊大姐即楊秀琴，楊秀琴表示她有
    要去問問看。楊秀琴答覆我後，表示原則上可以承作，但要
    我準備資料，甲○○要我去漁會確認‧‧‧我問楊秀琴是否
    有利息比較高的金融機構，她表示利息那麼高簡直瘋了，一
    定沒有人承作，但她還是會幫我問看看，我打電話催問楊秀
    琴，她表示有問到壹個王董即甲○○，她要確認信件事情，
    我詢問這件事情，是在91年7 月15日去省漁會的前幾天，我
    只是要去確認而已，而且王董（指被告甲○○）只是要我們
    去確認‧‧‧因為王董嫌她（指楊秀琴）傳話不清楚，所以
    要我直接跟王董聯繫‧‧‧問：利潤分配表上的金額是由何
    確認？答：我先問楊大姐即楊秀琴，她再問王董即甲○○‧
    ‧‧問：公進公出的內容是否由甲○○及楊秀琴所主導？答
    ：我原本只認識楊秀琴，楊秀琴詢問甲○○‧‧‧問：為何
    甲○○介紹你認識庚○○？答：因為辛○○要求看公文，所
    以我反應給王董，王董就表示安排陳先生解釋這件事情，確
    定是否有一份公文，並且安排在希爾頓飯店，所以我才認識
    庚○○‧‧‧問：本件如果作成，你是否有佣金？答：我跟
    王董談過，他表示可以有紅包就不錯了，沒有佣金‧‧‧問
    ：你如何與辛○○洽談轉存的事情？答：甲○○當時安排庚○○解釋存款的事情，因為辛○○要求看財政部公文‧‧‧
    甲○○要我催漁會的人趕快見面，漁會也有詢問安排的情形
    為何‧‧‧問：轉定存的事宜說明是由你說明還是甲○○？
    答：是甲○○，我也不敢說」（見同上本院另案卷（三）第
    33頁以下至第43頁）。是以，可徵被告甲○○與共同被告楊
    秀琴、己○○於本件著力至深。
  4.又被告楊秀琴於調查局中已供述，甲○○向其提及渠專門負
    責辦理資金存款業務，且被告己○○有筆資金要轉存，故互
    約見面（見上開92年度偵字第5193號偵查卷（一）第11頁反
    面）。而據共同被告己○○所陳，其於91年初，曾聽被告楊
    秀琴提及財政部優惠利率專案（見同上本院另案卷（一）第
    98頁）；又其於本院另案審理時並證陳：其因被告壬○○來
    電，乃去電詢問被告楊秀琴，被告楊秀琴表示要求之利率過
    高，渠須詢問甲○○，嗣後回覆甲○○認可接手，甲○○並
    催促其儘速與省漁會人員會面，以資確認，於省漁會見面時
    ，轉定存事宜，乃由甲○○說明，三重、希爾頓飯店之會面
    ，甲○○均有參加，嗣後辛○○要求財政部公文，其亦將之
    反應予甲○○，另甲○○因被告楊秀琴陳述不甚清晰，故由
    其逕與甲○○聯繫，至利潤分配表之金額亦係其詢問被告楊
    秀琴，經被告楊秀琴詢問甲○○後所定等情，已如上述。由
    此，俱見被告甲○○乃本件轉存之決策者。再者，被告甲○○如下述透過案外人許再龍經劉麗芳之轉介，於案外人許再
    龍住處認識庚○○時，復曾出示臺銀支票影本乙節，此部分
    證人劉麗芳指證在卷（見同上本院另案卷（二）第152 頁）
    ，進而堪認被告甲○○可確實掌控共同被告己○○、楊秀琴
    所獲資訊，並趁機利用如下述不知情之庚○○出現，以利用
    庚○○曾從事銀行業務之身分及其乍現，藉以取信辛○○。
  5.對本件游說省漁會資金轉存案之經過，共同被告癸○○於調
    查站時供述：91年6 、7 月間被告壬○○向我表示，如能介
    紹金主提供資金轉存臺銀、一銀定存可享較一般銀行為高之
    利率，並由付費方補貼金主解約之損失，我將此事告知丙○○，經胡某安排陪同前往省漁會，胡某將省漁會400,000,00
    0 元資金可轉存資料交我，再轉交壬○○．．．嗣由丙○○
    、小陳（即己○○）、楊小姐（即楊秀琴）去與辛○○談資
    金轉存臺銀定存，事後均由壬○○、小陳、楊小姐與辛○○
    接洽相關事宜．．．我是由壬○○得知小陳、楊小姐為本次
    吸收農漁會轉存臺銀案的窗口，其中楊小姐為財政部官員．
    ．．是壬○○向我提及財政部未來新公文僅能在臺銀總行經
    理室內閱覽，證明財政部確有吸收農漁會資金轉存專案．．
    ．我有打電話給丙○○轉告辛○○，因付費方行程無法配合
    臨時取消，壬○○表示付費方即為借錢公司之事等語；而共
    同被告壬○○供稱：己○○的優惠轉存案係癸○○給我，我
    交給己○○．．．，第一次是癸○○帶我、丙○○、己○○
    去找辛○○，第二次我與丙○○、楊秀琴去找辛○○．．．
    己○○於第二次見面時介紹說有個大姊在財政部上班，他當
    天叫楊秀琴「楊大姊」，我知道楊秀琴是己○○之上手．．
    ．利潤分配表是癸○○向我索取空白表，填妥後與保密切結
    書拿給我轉交己○○，也同時拿臺灣區漁民海難救助基金定
    期存款明細表一起交給己○○等語。又據證人丁○○所證，
    被告乙○○曾向渠提及本件所稱之財政部專案、公文、佣金
    ，並請證人丁○○簽具保密切結書（見同上本院另案卷（二
    ）第83頁、第85頁），共同被告乙○○就此並不否認；被告
    乙○○於調查站、偵查中亦坦承被告丙○○向我表示介紹農
    、漁會大額存款轉存可享2.6%利率，並由借方負責農、漁會
    解約之損失，我才找丁○○代想辦法，透過張保吉認識辛○○，我邀丙○○一起去，黃永吉表示利率要比較高才可，丙○○即向外聯絡請示利率最高幅度，決定為2.6%，是癸○○
    叫我們先去談，後續都是由丙○○與辛○○等人聯絡接洽，
    並曾交付前述公文予辛○○，證明確有以專案方式吸收民間
    大筆存款等語，核與丙○○於調查局詢問時所供述：渠於91
    年6 、7 月間向被告乙○○表示，如其得介紹農漁會以億元
    為單位之大額存款轉存臺灣銀行、第一銀行，除該存款可享
    有較一般銀行較高利率，並由借方補貼農漁會定存解約之損
    失，一旦事成，將給紅包作為仲介費，始由被告乙○○安排
    陪同至省漁會與辛○○、張保吉等商談轉存臺灣銀行可能性
    ，渠曾交付財政部公文影本予被告乙○○閱覽，但交代僅可
    告知內容題綱，公文不可外流等情（見同上92年度偵字第
    5193號偵查卷（一）第22頁反面、第23頁反面）等語相符。
  6.另共同被告己○○與辛○○多次接洽，並指示辛○○如何辦
    理轉存，及要求辛○○提出資金證明及臺灣銀行支票，另數
    次向辛○○提議以辛○○名義存入存款，或提議以臺灣銀行
    商業本票方式進行「私進公出」之轉存，即省漁會購買以臺
    灣銀行抬頭之臺灣銀行支票，以辛○○名義存入臺灣銀行之
    省漁會帳戶等節，並經證人辛○○證述明確（見同上本院另
    案卷（二）第66頁、第67頁、第71頁），此核與證人戊○○
    於本院另案審理時所指證，本件轉存二次不成，經辦過程中
    ，對方或建議先存入前述省漁會之臺灣銀行支票，再具領臺
    灣銀行簽具之本票，或要求將前述省漁會臺灣銀行支票存入
    辛○○私人帳戶辦理轉存之情節，可謂相牟（見本院另案卷
    （二）第138 頁、第139 頁）。憑此所見，共同被告己○○
    乃以積極之手段矇騙辛○○，欲使辛○○以脫法手段轉存省
    漁會資金，而審度共同被告己○○等集團之目的，乃圖謀於
    辛○○若陷於其預設騙局之中，即得覬覦上開臺灣銀行支票
    ，渠等顯有為自己不法所有之意圖至為明甚。
  7.又共同被告癸○○、乙○○、壬○○雖均從事仲介業，被告
    甲○○亦自承係從事營建業，但均非銀行從業人員，竟對省
    漁會總幹事即證人辛○○遊說將臺灣區漁民海難救助金及輔
    導推廣業務費用共計400,000,000 元解約轉存之不實訊息，
    並立有利潤分配表、保密切結書、不可撤銷支付憑證，於仲
    介游說過程中竟對他人何以願意承諾提供高達百萬乃至數千
    萬之佣金及仲介費用，據以遊說辛○○，且共同被告乙○○
    與辛○○接洽之過程間，尚提供非其任職單位之財務公司名
    片，致告訴人辛○○誤認被告等人為專業之金融從業人員，
    亦有卷附之乙○○名片一紙，其與丙○○第一次游說辛○○
    時並曾提出所謂仲介成功轉存案例之財政部公文，癸○○並
    居間聯絡提供財政部公文之角色，足見被告甲○○與己○○
    等人確有共同施用詐術之故意與行為無誤。又共同被告楊秀
    琴、己○○、乙○○、癸○○及壬○○所犯本件詐欺未遂罪
    部分，業經臺灣高等法院分別判處有期徒刑2 年6 月、2 年
    6 月、1 年減為有期徒刑6 月、1 年減為有期徒刑6 月及1
    年減為有期徒刑6 月確定在案，有本院94年度易字第559 號
    及臺灣高等法院95年度上易字第2388號刑事判決各1 份在卷
    可參。
  8.綜上可述，足認被告甲○○與共同被告楊秀琴、己○○、癸○○、壬○○、乙○○間，顯有密切之犯意聯絡，並互有行
    為分擔，至為明確。是被告所辯各節，要屬卸諉之詞，不足
    採信。本件被告甲○○共同行使詐術犯行之事證，已臻明確
    ，應依法論科。
四、本件論罪科刑之法律：
  (一)按被告甲○○於實行本件行為後，94年2 月2 日修正公布
      之刑法已於95年7 月1 日生效施行，其中第2 條第1 項「
      行為後法律有變更者，適用行為時之法律。但行為後之法
      律有利於行為人者，適用最有利於行為人之法律」之規定
      ，係規範行為後法律變更所生新、舊法律比較適用之準據
      法，並非刑法實體法律，自不生行為後法律變更之比較適
      用問題，故刑法修正施行後，應適用該修正後之第2 條第
      1 項之規定，依「從舊、從輕」之原則比較新、舊法律之
      適用；又比較新舊法時，應就罪刑有關之共犯、未遂犯、
      想像競合犯、牽連犯、連續犯、結合犯，以及累犯加重、
      自首減輕暨其他法定加減原因（如身分加減）與加減例等
      一切情形，綜其全部罪刑之結果而為比較後，再適用有利
      於行為人之法律處斷，而不得一部割裂分別適用不同之新
      、舊法（最高法院24年上字第4634號、29年上字第964 號
      判例意旨、最高法院95年度第8 次刑事庭會議決議參照）
      。經查：
  1.刑法第339 條第1 項詐欺取財罪之法定刑罰金刑部分，據修
    正後刑法施行法增訂第1 條之1 ：「中華民國94年1 月7日
    刑法修正施行後，刑法分則編所定罰金之貨幣單位為新臺幣
    。94年1 月7 日刑法修正時，刑法分則編未修正之條文定有
    罰金者，自94年1 月7 日刑法修正施行後，就其所定數額提
    高為30倍。但72年6 月26日至94年1 月7 日新增或修正之條
    文，就其所定數額提高為3 倍」及刑法第33條第5 款修正為
    ：「主刑之種類如下：五、罰金：新臺幣1,000 元以上，以
    百元計算之」等規定，是依修正後之法律，上開各罪罰金刑
    與被告行為時之刑罰法律，即罰金罰鍰提高標準條例第1 條
    前段規定之提高倍數10倍及現行法規所定貨幣單位折算新臺
    幣條例第2 條折算為新臺幣後計算，罰金刑最高額均相同，
    然行為時法律之罰金刑最低額換算為新臺幣僅為新臺幣3元
    ，修正後最低額均提高為新臺幣1,000 元。因此，比較上述
    修正前、後之刑罰法律，自以被告行為時關於科處罰金刑之
    法律較有利於被告。
  2.依修正前刑法第41條第1 項前段及罰金罰鍰提高標準條例第
    2 條之規定，易科罰金之折算標準，應以銀元300 元折算1
    日，經換算為新臺幣後，應以新臺幣900 元折算為1 日，惟
    修正後刑法第41條第1 項前段則規定「犯最重本刑為5 年以
    下有期徒刑以下之刑之罪，而受6 個月以下有期徒刑或拘役
    之宣告者，得以新臺幣1,000 元、2,000 元或3,000 元折算
    1 日，易科罰金。」，是比較新舊法之結果，新法並非較有
    利於被告。
  3.綜合上開新舊法比較之結果，顯然新法並非較有利於被告，
    依前揭刑法第2 條第1 項規定，本件即應適用行為時法即95
    年7 月1 日修正生效施行前之刑法之相關規定及罰金罰鍰提
    高標準條例第1 條前段及同條例修正前第2 條規定，予以論
    處。
  4.又此次修正，刑法第28條關於成立共同正犯之標準，將共同
    正犯之共同「實施」犯罪，修正為共同「實行」犯罪，剔除
    完全未參與犯罪相關行為之「實行」之「陰謀共同正犯」及
    「預備共同正犯」，修正後之共同正犯之可罰性要件之範圍
    業已限縮，乃屬行為可罰性要件之變更；惟被告甲○○上述
    所涉詐欺未遂犯行，所為均該當於刑法28條修正前後之規定
    ，其重輕並無任何不同，自無須比較新舊法之修正。
  (二)核被告甲○○所為，係犯刑法第339 條第3 項、第1 項之
      詐欺取財未遂罪。又被告甲○○與己○○、楊秀琴、乙○○、癸○○、壬○○及本院另案通緝中之丙○○之間，就
      上開詐欺取財罪行，顯有犯意聯絡及行為之分擔，應論以
      共同正犯。又被告已著手於犯罪行為之實行，惟因辛○○
      未見財政部公文而作罷，致使被告詐欺之犯行未能得逞而
      未遂，為未遂犯，依法減輕其刑。爰審酌被告不以正途取
      得財物，竟貪求不勞而獲，羅設縝密騙局，俟辛○○受騙
      ，行止可議，且圖謀之財產價值高達400,000,000 元，乃
      屬重大金融犯罪，應予嚴懲，始符比例，惟省漁會之前開
      財物幸未損失，另盱衡被告之素行、犯罪動機、目的、手
      段、被告與丙○○、己○○及楊秀琴等人參與本件詐欺犯
      行甚深，以及被告犯罪後猶狡詞置辯，未見悔意等一切情
      狀，量處如主文所示之刑，以示懲儆。
據上論斷，應依刑事訴訟法第299 條第1 項前段，刑法第28條、
第339 條第3 項、第1 項、第26條前段，罰金罰鍰提高標準條例
第1條前段，判決如主文。
本案經檢察官藍海凝到庭執行職務
中    華    民    國    98    年    6     月    30    日
                   刑事第四庭審判長法  官  潘  長  生
                                   法  官  黎  錦  福
                                   法  官  謝  梨  敏
上列正本證明與原本無異。
如不服本判決，應於判決送達後10日內敘明上訴理由，向本院提
出上訴狀 (應附繕本) ，上訴於臺灣高等法院。其未敘述上訴理
由者，應於上訴期間屆滿後20日內向本院補提理由書「切勿逕送
上級法院」。
                                    書記官  陳  金  鳳
中    華    民    國    98    年    7     月    8     日
附表
┌──┬───┬───┬──┬────┬───┬───┐
│編號│發票人│付款人│帳號│支票號碼│發票日│發票金│
│    │      │      │    │        │      │額（新│
│    │      │      │    │        │      │臺幣）│
├──┼───┼───┼──┼────┼───┼───┤
│1   │臺灣省│臺灣銀│10  │BE518377│91.07.│300,00│
│    │合作金│行總行│    │        │15    │0,000 │
│    │庫東三│營業部│    │        │      │元    │
│    │重分行│      │    │        │      │      │
├──┼───┼───┼──┼────┼───┼───┤
│2   │中國農│臺灣銀│210-│BB557095│同上  │99,180│
│    │民銀行│行營業│4   │        │      │,000元│
│    │三重分│部    │    │        │      │      │
│    │行    │      │    │        │      │      │
├──┼───┼───┼──┼────┼───┼───┤
│3   │臺灣省│臺灣銀│10-3│BB521872│同上  │820,00│
│    │合作金│行營業│    │        │      │0元   │
│    │庫東三│部    │    │        │      │      │
│    │重分行│      │    │        │      │      │
└──┴───┴───┴──┴────┴───┴───┘
附錄本案論罪科刑法條全文：
刑法第339 條
意圖為自己或第三人不法之所有，以詐術使人將本人或第三人之
物交付者，處五年以下有期徒刑、拘役或科或併科一千元以下罰
金。
以前項方法得財產上不法之利益或使第三人得之者，亦同。
前二項之未遂犯罰之。


司法院資訊處製作；財團法人民間司法改革基金會備份。
